【裁判字號】    98,交聲,172
【裁判日期】    981217
【裁判案由】    違反道路交通管理處罰條例聲明異議
【裁判全文】
臺灣臺東地方法院交通事件裁定         98年度交聲字第172號
原處分機關  交通部公路總局高雄區監理所臺東監理站
異  議  人
即受處分人  甲○○
上列異議人即受處分人因違反道路交通管理處罰條例事件，對交
通部公路總局高雄區監理所臺東監理站於民國98年9月21日所為
之處分（原處分案號：東監違裁字第裁81-T00000000號）聲明異
議，本院裁定如下：
    主  文
原處分關於甲○○酒精濃度超過規定標準，吊扣駕駛執照貳拾肆
個月之處分撤銷。
上開撤銷部分，甲○○吊扣小型車普通駕駛執照貳拾肆個月。
    理  由
一、原處分意旨略以：本件異議人即受處分人甲○○於民國97年
    5月16日下午6時30分許飲用酒類後，於同日晚上8時10分，
    駕駛車牌號碼AV─1607號自用小貨車，行經臺東縣卑南鄉○
    ○村○○路與利嘉路口（該路口為多岔路口，裁決書載為臺
    東市○○路與和平路口）時，與駕駛牌照號碼J2W-815號機
    車之李日塭發生碰撞而肇事，致李日塭受有肋骨閉鎖性骨折
    、胸壁碰撞、臀部挫傷、大腿挫傷等傷害，經警到場處裡並
    以呼氣酒精測試器對其測試結果，認其酒精濃度測定值為每
    公升0.47毫克，遂以異議人有酒後駕車肇事致人受傷之違規
    行為為由，依違反道路交通管理處罰條例第35條第1項第1款
    之規定舉發，經原處分機關認異議人確有「汽車駕駛人酒精
    濃度超過規定標準因而肇事致人受傷」之違規行為，乃依道
    路交通管理處罰條例第35條第1項第1款規定，於98年9月21
    日以東監違裁字第裁81－T00000000號裁決書，裁罰異議人
    罰鍰新臺幣42000元，吊扣駕駛執照24個月，並施以道路交
    通安全講習。
二、異議人於異議狀中並未爭執有飲酒後駕車並於上揭時、地遭
    查獲等情，惟陳稱：異議人當日係駕駛小貨車酒後駕駛違規
    ，應處分小貨車駕照吊扣，而非處分吊扣異議人之大貨車駕
    駛執照等語。
三、按汽車駕駛人，駕駛汽車經測試檢定酒精濃度超過規定標準
    者，處新臺幣1萬5千元以上6萬元以下罰鍰，並當場移置保
    管其車輛及吊扣其駕駛執照1年，道路交通管理處罰條例第3
    5條第1項第1款定有明文。復按，道路交通管理處罰條例第6
    8條業於94年12月14日修正，並自95年3月1日施行，修正前
    之道路交通管理處罰條例第68條規定：「汽車駕駛人，因違
    反本條例及道路交通安全規則之規定，受『吊扣或』吊銷駕
    駛執照處分時，『吊扣或』吊銷其持有各級車類之駕駛執照
    。」；而修正後之道路交通管理處罰條例第68條則規定：「
    汽車駕駛人，因違反本條例及道路交通安全規則之規定，受
    吊銷駕駛執照處分時，吊銷其持有各級車類之駕駛執照。」
    ，即將原條文中之「吊扣或」3字刪除，查其立法過程：該
    條文修正前之原提案修正條文為：「汽、機車駕駛人，因違
    反本條例及道路交通安全規則之規定，受『吊扣或吊銷』駕
    駛執照處分時，『吊扣或吊銷』其違法或違規當時所駕駛車
    輛之駕駛執照。」，交通部於委員審查會時表達反對意見，
    認為此修正結果將產生如駕駛人以其領有之聯結車、大客車
    、大貨車駕駛執照駕駛小型車，而有違規酒後駕車、肇事逃
    逸等情時，將無法吊扣或吊銷其所持駕駛執照，以達有效處
    罰與維護道路交通安全之目的。然立法者考量因違規而吊扣
    駕照，不宜連其他如職業上、生活上所需之駕照一併吊扣，
    否則恐影響人民工作及生活甚鉅，有失之過酷等情，最終協
    商通過之道路交通管理處罰條例第68條，係將「吊扣或」3
    字刪除，以上立法過程，有立法院公報94卷48期3430號二冊
    第107至136頁、94卷70期3452號第135至141頁可考。顯見立
    法者真意在於汽車駕駛人因違反道路交通管理處罰條例及道
    路交通安全規則之規定，受「吊銷駕照」處分者，仍維持一
    併吊銷其持有各級車類之駕駛執照，至於受「吊扣」駕駛執
    照處分時，僅能「吊扣」違規當時所駕駛車輛之駕駛執照，
    不能再擴大適用、「吊扣」其持有各級車類之駕駛執照，至
    為顯明。況此修正並未剝奪各交通執法單位適用道路交通管
    理處罰條例時之裁量權，各交通執法單位仍可依駕駛人不同
    違規情狀依法為輕重不同之裁量，僅就擴大吊扣駕照之處分
    ，為限縮之修正。又按交通部94年9月15日交路字第0940514
    33號函釋固認為領有駕駛執照之駕駛人，於無照駕駛不同級
    之車輛違反道路交通管理處罰條例第35條，應處以罰鍰及吊
    扣駕駛執照時，仍可吊扣其所持有之其他駕駛執照。惟按法
    官依據法律獨立審判，為憲法第80條所明定，且依司法院大
    法官會議釋字第137號、216號解釋意旨，各機關依其職掌就
    有關法規為釋示之行政命令，法官於審判案件時，固可予以
    引用，但仍得依據法律，表示適當之不同見解，並不受其拘
    束，合先敘明。
四、經查：本件異議人於上揭時、地，因酒後駕駛自用小貨車違
    規之事實，有交通部公路總局高雄區監理所臺東監理站東監
    違裁字第裁81－T00000000號違反道路交通管理事件裁決書1
    件在卷可稽，復為異議人所認無訛，是其此部分交通違規之
    事實應堪認定。又異議人現領有之駕駛執照種類為普通大貨
    車駕駛執照乙節，有交通部公路總局高雄區監理所臺東監理
    站98年12月4日高監東字第0980016341號函及公路監理電子
    閘門-證號查詢汽車駕駛人列印資料各1份存卷可考。又異議
    人前揭違規行為既發生於97年5月16日，而上開新修正之道
    路交通管理處罰條例第68條斯時業已生效施行，自應適用修
    正後即現行之規定裁處。而同條例第68條既將「吊扣」等字
    刪除，參諸上開說明，異議人受吊扣駕駛執照處分時，自不
    再吊扣其持有之其他各級車輛種類駕駛執照，故原處分機關
    於作成吊扣駕駛執照處分時，應就異議人所應吊扣之駕駛執
    照種類予以特定，即僅得吊扣異議人違規當時所駕駛車輛之
    同車種駕駛執照，始符依法行政原則。準此，異議人酒後駕
    駛上開小型車即自用一般小貨車，經檢測後酒精濃度超過規
    定標準既如上述，則異議人依法所受之處分應為限制其駕駛
    小型車之權利，而僅應吊扣其小型車普通駕駛執照，始符修
    正後道路交通管理處罰條例第68條之規定，尚不得在法無明
    文下，遽予限制甚至剝奪異議人駕駛職業聯結車之權利，造
    成其權利莫大之損害。原處分機關若因異議人於本件違規時
    ，因未領有小型車普通駕駛執照可供吊扣，猶無視現行道路
    交通管理處罰條例第68條之修法意旨，另行吊扣異議人所持
    有之普通大貨車駕駛執照，顯已逾越現行同條例第68條之規
    範意涵及處罰範圍，於法即難謂合。進一步言，本件異議人
    既取得普通大貨車之駕駛執照資格，依道路交通安全規則第
    61條之規定，得為其駕駛自用小客貨車之依據，合法駕駛自
    用小客貨車，此乃多照合一之性質。原處分機關於異議人無
    自用小貨車駕駛執照可供吊扣時，吊扣異議人其他種類之駕
    駛執照，雖可達成限制異議人繼續駕駛自用小貨車之目的，
    惟亦同時限制異議人駕駛其他種車輛之權利，使用之手段顯
    逾其所欲達到之目的，已有違比例原則。又異議人雖擁有其
    他種車輛之駕駛資格，惟其於酒後駕駛自用小貨車時，所造
    成用路安全之危險性，與僅擁有自用小貨車駕駛執照者所造
    成之危險性，並無不同，卻受到吊銷其他種類之駕駛資格之
    處分，相較一般擁有自用小貨車駕駛執照者僅吊扣其自用小
    貨車駕駛資格，顯係就相同案件為不同之處理，有違相同事
    件相同處理，不同事件不同處理之平等原則。再者，違反道
    路交通管理事件裁決書處罰主文欄，吊扣駕駛執照處分，應
    記明應受吊扣之駕駛執照名稱、號碼及吊扣期間，違反道路
    交通管理事件統一裁罰基準及處理細則第43條第2項第3款著
    有明文。查本件裁決書於處罰主文欄僅記載「吊扣駕駛執照
    24個月」等字樣，並未記明應受吊扣之駕駛執照名稱，顯與
    上開細則之規定不符。值此，異議人酒後係駕駛普通小型車
    即自用一般小貨車違規，依法所受之處分應為限制其駕駛普
    通小型車之權利，原處分機關如逕依道路交通管理處罰條例
    第68條之交通部相關函釋，吊扣異議人所領有之其他車種駕
    駛執照，原處分又未明確特定吊扣駕駛人違規時所駕駛車輛
    之執照種類，即有將異議人持有之普通大貨駕駛執照一併予
    以吊扣之虞，此舉顯然將限制異議人駕駛普通大貨車之權利
    ，業已違反法律保留原則、比例原則及平等原則。
五、綜上所述，原處分機關裁處吊扣異議人駕駛執照24個月部分
    ，漏未審酌修正後道路交通管理處罰條例第68條之立法理由
    與規範內涵，亦即不得僅因異議人無小型車普通駕駛執照可
    供吊扣，於（將來）執行時乃率然吊扣其他車種駕駛執照。
    且吊扣駕駛執照之處分，裁決書主文欄仍應記明應受吊扣之
    駕駛執照名稱及號碼，而裁決書未記載應吊扣駕照之名稱及
    號碼，更有於執行時，將異議人持有之普通大貨車駕駛執照
    予以吊扣之疑慮。是原處分關於吊扣駕駛執照部分，於法既
    有未合，聲明異議應認有理由，應由本院將原處分關於吊扣
    駕駛執照24個月之部分撤銷，並就此撤銷部分，改諭知如主
    文第2項所示之處罰。至異議人有無小型車普通駕駛執照可
    供吊扣，乃屬執行方式之問題，斷不得因技術層面之執行困
    難，逕置立法院三讀修正通過，並經總統公布之法律條文而
    不予適用，甚且違反憲法之法律保留及權力分立原則，此技
    術層次之問題，要難據為原處分並無不當或違法之理由，而
    公路監理機關於現行違規行為人僅持有1張較高級車輛種類
    駕駛執照，即得駕駛其他法定較低級車類之情形下，究應如
    何執行吊扣其他較低級車類而無實體存在之駕駛執照，仍得
    參考行政上切結、電腦控管或收回駕駛執照予以註記等方式
    處理，尚不得單憑執行上之技術問題，遽將此不利益歸諸異
    議人承擔或逕為不罰之處分，併此指明。
六、附帶說明者，臺灣高等法院暨所屬法院98年法律座談會刑事
    類提案第23號固認，法院就聲明異議狀所未記載事項應予審
    理，而審理結果若異議有理由，應將原處分撤銷，並自為裁
    定等語，固非無見。惟按「交通法庭認為聲明異議有理由或
    聲明異議雖無理由而原處分不當或違法者，應以裁定將原處
    分『經聲明異議部分』撤銷，並自為裁定」，道路交通案件
    處理辦法第20條前段定有明文。本件異議人僅就原處分關於
    吊扣汽車駕駛執照部分聲明異議，有卷附聲明異議狀1份可
    佐，則異議人之異議既有理由，已如前述，揆諸上開規定，
    本院僅能就「經聲明異議部分」予以撤銷，要無將原處分全
    部撤銷之餘地，否則即與上開規定有違。上開法律座談會之
    審查結論恐有違反前揭規定之疑慮，為本裁定所不採，特此
    說明。
七、據上論斷，應依道路交通管理處罰條例第87條第2項，道路
    交通案件處理辦法第20條前段，裁定如主文。
中    華    民    國    98    年    12    月    17    日
                   交通法庭    法  官  盧亨龍
 以上正本證明與原本無異。
如不服本裁定，應於裁定送達後5日內向本院提出抗告狀（須附
繕本）。
「切勿逕送上級法院」
                               書記官  石佳琪
中    華    民    國    98    年    12    月    17    日


司法院資訊處製作；財團法人民間司法改革基金會備份。
